【裁判字號】    96,訴,2901
【裁判日期】    970109
【裁判案由】    租佃爭議
【裁判全文】
臺灣臺中地方法院民事判決              96年度訴字第2901號
原      告  乙○○
            甲○○
            丙○○
被      告  子○○
            丁○○
            庚○○
兼上列三人
訴訟代理人  卯○○  住臺中市○.
被      告  寅○○  住臺中市○.
兼上列一人
訴訟代理人  壬○○  住同上
被      告  戊○○  住臺南市○.
            丑○○  住臺中市○.
            癸○○  住臺中市○.
            辛○○  住臺中縣后.
兼上列三人
訴訟代理人  己○○  住臺中市○.
上列當事人間租佃爭議事件，本院於民國96年12月26日言詞辯論
終結，判決如下：
    主      文
被告應協同原告就坐落臺中市○○區○○段九五六地號如附圖原
承租人陳池耕作部分、面積七七一五平方公尺土地，向臺中市北
屯區公所辦理承租人變更為原告之耕地租約變更登記。
原告其餘之訴駁回。
訴訟費用由被告負擔。
    事實及理由
甲、程序部分
    按出租人與承租人間因耕地租佃發生爭議時，應由當地鄉 (
    鎮、市、區)公所耕地租佃委員會調解；調解不成立者，應
    由直轄市或縣 (市)政府耕地租佃委員會調處；不服調處者
    ，由直轄市或縣 (市)政府耕地租佃委員會移送該管司法機
    關，司法機關應即迅予處理，並免收裁判費用。前項爭議案
    件非經調解、調處，不得起訴；經調解、調處成立者，由直
    轄市或縣 (市)政府耕地租佃委員會給予書面證明，耕地三
    七五減租條例第26條定有明文。查本件原承租人陳池死亡，
    由現耕人即原告繼承承租權，申請耕地租約變更登記，出租
    人不同意變更登記，經臺中市北屯區公所耕地租佃委員會調
    解不成立，移請臺中市政府耕地租佃委員會調處不成立，由
    臺中市政府移送本院審理等情，有臺中市政府函文暨所檢送
    之調處程序筆錄、調處會議紀錄簿、臺中市北屯區公所函文
    、北屯區公所調解會議紀錄簿、耕地租佃委員會調解程序筆
    錄、調解租佃糾紛案件資料等附卷可憑（見本院卷第4至36
    頁），是本件起訴核與前揭規定並無不符，合先敘明。
乙、實體部分
壹、原告主張：
一、緣訴外人陳才與陳池（即原告之父）共同承租訴外人劉清標
    （被告子○○、庚○○、丁○○、卯○○之父）、劉金錫（
    被告寅○○、壬○○、戊○○、丑○○之父）及劉勝雄（被
    告癸○○、辛○○、己○○之父）所有之坐落臺中市○○區
    ○○段956地號土地（下稱系爭土地，合計15431平方公尺）
    ，並依三七五減租條例簽訂私有耕地租約（下稱系爭租約，
    參臺灣省臺中市私有耕地租約，北屯平字第1002號）。而其
    中如附圖所示7715平方公尺之部分係由陳池耕作（參臺中市
    中正地政事務所94年4月14日中正整謄字第027927號），嗣
    後劉清標、劉金錫及劉勝雄將其所有之系爭土地贈與予被告
    子○○等11人（參臺中市中正地政事務所96年11月6日土地
    登記第二謄本）。原告之父陳池於民國96年7月24日亡故，
    依耕地三七五減租條例第17條第1項之規定，系爭土地之承
    租權由第一順位繼承人繼承，因同一順位其他繼承人陳魏月
    、陳冠婷及陳孟玉等3人無意耕作，已立耕作權放棄書及非
    現耕繼承人同意書，是以系爭土地承租權之實際繼承人為原
    告。而原告近期欲向被告等人繳交租金，惟被告卻拒絕接受
    ，亦不協同辦理耕地三七五減租變更承租人登記。然查原告
    並無本條例第17條及第19條各款得終止租約或得收回之情事
    ，是被告所為已使原告權益受損。
二、並聲明：除如主文第一項所示外，並請求判決被告應收受系
    爭土地如附圖陳池耕作部分、面積7715平方公尺之租金。
貳、被告則以：
一、查訴外人劉清標、劉金錫、劉勝雄（即原出租人）接獲臺中
    市北屯區公所96年3月13日公所民字第0960005716號函，通
    知原告向北屯區公所申請三七五減租佃耕承租人登記等情事
    ，然劉清標等3人於96年3月30日函覆北屯區公所，表示不同
    意原告辦理系爭租約之變更登記即承租人名義變更。又查96
    年5月30日下午2時於北屯區公所召開耕地租佃爭議調解會議
    ，劉清標等3人表示之意見如同96年3月30日回覆北屯區公所
    之內容。另查被告於96年11月28日接獲原告所寄之存證信函
    ，內附有郵政匯票新臺幣（下同）1,100元（匯票號碼：000
    00000000）影本1份，然原告逕自從其所聲稱應繳納稻穀金
    中扣除郵費及工本費，此金額距存證信函中所示稻米價格每
    百斤1,020元，約計有107餘斤，顯見不符情理。依耕地三七
    五減租條例第10條之規定，原告如認被告無正當理由拒絕收
    受依照該條例及租約規定繳付之地租，承租人得憑村里長及
    農會證明，送請鄉（鎮、市、區）公所代收，限出租人於10
    日內領取，逾期得由鄉（鎮、市、區）公所斟酌情形，照當
    地當時市價標售保管，其效力與提存同。再者，原出租人劉
    勝雄等人於第1次調解時，當場表示系爭土地於96年5月6日
    皆已過戶予子女（即被告等11人）名下，原出租人劉勝雄等
    人已無收取稻穀金之義務與權利，且當時系爭租約仍於北屯
    區公所及臺中市政府調解中。再依耕地三七五減租條例第6
    條及臺灣省耕地租約登記辦法第4條第1項第3款之規定，如
    何確定系爭契約繼承之效力，據此被告顯有正當理由不予收
    取。是原告於存證信函中所謂繳交於劉勝雄處卻屢遭拒絕領
    取等情，殊不知劉勝雄早已告知原告上述事實，現原告因訴
    訟之需，且臨裁判之際，匆忙寄出存證信函，證明其已有繳
    納稻穀金之事實，卻要被告負擔其費用，而從中扣除稻穀金
    ，致本次應繳納稻穀金確實不足，被告雖目前無正當理由收
    取原告所應繳交之稻穀金，惟原告等人所為乃侵害被告之財
    產權。
二、被告希望能與原告於97年12月31日前就系爭土地之租約協議
    終止。耕地三七五減租條例第17條之規定，係不當限制被告
    合法合理使用系爭土地之權限，顯有違憲之嫌，茲說明如下
    ：本件被告為耕地三七五減租條例之出租人，被告之先祖辛
    勤勞苦，始攢得田地基業，惟因政府扶植自耕農政策，使得
    被告必須受該條例不合理之束縛，被迫與承租人繼續簽立租
    約。又現今臺灣社會經濟進步，已無所謂佃農，絕大部分耕
    地之承租人乃係繼承而來，當初扶植自耕農之政策，實已失
    去其立法意義，而承租人每年僅需繳納甚少租金，即可一代
    傳一代，維持租約之存在，平白享受地主之辛勞成果。是以
    上開規定造成地主與佃農租稅上之不平等，有違憲法所保障
    財產權之意旨等語，資為抗辯。並聲明：原告之訴駁回。
、本院之判斷
一、查訴外人陳才與陳池於68年間共同向訴外人劉清標、劉金錫
    及劉勝雄承租系爭土地，依耕地三七五減租條例簽訂私有耕
    地租約，租期自68年1月1日起至73年12月31日止，並向主管
    機關即臺中市政府北屯區公所登記在案，嗣復經臺中市北屯
    區公所依耕地三七五減租條例第5條、第20條之規定，於每
    六年核定續定租約，最近一期租期自92年1月1日至97年12月
    31日止，陳才與陳池因分戶各自獨立生活，於94年5月17日
    就所承租之系爭土地簽訂分戶分耕契約書，約定陳池承租系
    爭土地之位置及範圍如附圖所示，面積7715平方公尺，此有
    原告所提出之臺灣省臺中市北屯平字第1002號私有耕地租約
    、臺中市北屯區私有耕地租約異動登記加蓋戳記處、分戶分
    耕契約書、地籍圖謄本、分耕分戶位置圖在卷可憑（見本院
    卷第48至第52頁）。陳池於95年7月24日死亡，其繼承人為
    原告、陳魏月、陳冠婷、陳孟玉，其中陳魏月、陳冠婷及陳
    孟玉於96年1月16日聲明放棄陳池承租系爭土地如附圖所示
    之耕作權，其等並於同日聲明其等非系爭土地如附圖所示陳
    池耕作部分之現耕人，同意系爭土地如附圖所示陳池耕作部
    分由現耕之原告繼承陳陳池就系爭土地如附圖所示之耕作權
    ；又劉清標、劉金錫及劉勝雄於96年5月間將其等所有之系
    爭土地贈與予被告子○○，被告均於96年5月21日因贈與而
    登記取得系爭土地之所有權等情，亦有原告所提出之系爭土
    地登記謄本、戶籍謄本、陳池繼承系統表、非現耕繼承人同
    意書、耕作權放棄書為證（見本院卷第53至74頁），並為兩
    造所不爭執（見本院卷第93、94頁）。
二、按耕地三七五減租條例施行後，耕地租約應一律以書面為之
    ；租約之訂立、變更、終止或換訂，應由出租人會同承租人
    申請登記。前項登記辦法，由內政部、直轄市政府擬訂，報
    請行政院核定之，耕地三七五減租條例第6條定有明文。耕
    地三七五減租條例第6條第1項既規定耕地租約應一律以書面
    為之，租約之訂立、變更、終止或換訂，應由出租人會同承
    租人申請登記，出租人依此規定，即負有與承租人訂立書面
    租約之義務，嗣後如租約有變更、終止或換訂之情事，出租
    人亦負有會同承租人變更、終止或換訂租約之義務，如不履
    行其義務時，承租人自得對之訴請會同申請登記訂立書面契
    約，或變更、終止或換訂租約（最高法院85年度台上字第13
    81號判決、89年度台上字第2743號判決參照）。次按耕地租
    約之訂立、變更、終止或換訂登記，應由出租人會同承租人
    於登記原因發生日起30日內，向當地鄉（鎮、市、區）公所
    申請；出租人將耕地之一部或全部轉讓或出典與第三人者，
    或承租人死亡，由現耕繼承人繼承承租權者，應申請租約變
    更登記，臺灣省耕地租約登記辦法（為主管機關依耕地三七
    五減租條例第2項之規定訂定）第2條第1項、第4條第1項第1
    款、第3款亦分別定有明文。本件系爭土地如附圖陳池耕作
    部分原由陳池向被告之前手劉清標等人承租而來，雙方訂有
    耕地租約，並經登記在案，嗣陳池於95年7月24日死亡，其
    現耕之繼承人為原告；另系爭土地之原出租人即劉清標等人
    於96年5月21日將系爭贈與登記予被告，已如前述，揆諸前
    揭說明，本件耕地租約即有應申請租約變更登記之原因，且
    出租人即被告自負有會同承租人變更租約之義務。茲被告業
    已表明不願意配合原告辦理租約之變更登記，則原告請求被
    告應協同原告就系爭土地如附圖原承租人陳池耕作部分、面
    積7715平方公向臺中市北屯區公所辦理承租人變更為原告之
    耕地租約變更登記，於法自屬有據，應予准許。
三、按依照耕地三七五減租條例及租約規定繳付之地租，出租人
    無正當理由拒絕收受時，承租人得憑村里長及農會證明，送
    請鄉 (鎮、市、區)公所代收，限出租人於10日內領取，逾
    期得由鄉 (鎮、市、區)公所斟酌情形，照當地當時市價標
    售保管，其效力與提存同，耕地三七五減租條例第10條定有
    明文。是縱被告有拒收租金之情事，原告亦可依前開規定辦
    理，原告訴請判決被告應收受土地租金部分，即於法無據，
    應予駁回。又本件耕地租約尚未屆滿，此為被告所不爭執（
    見本院卷第94頁），本件原告僅訴請被告會同辦理變更承租
    人之登記，至於耕地租約到期後，是否續約，非本院審酌之
    對象，從而被告抗辯耕地三七五減租條例第17條之規定違憲
    ，其等希望能與原告於97年12月31日前就系爭土地之租約協
    議終止等語，無加以論述之必要，併予敘明。
四、本件事證已臻明確，兩造其餘攻擊防禦方法，核與判決結果
    不生影響，爰不逐一論述。又原告敗訴部分甚微，爰命被告
    負擔訴訟費用，併予敘明。
肆、訴訟費用負擔之依據：民事訴訟法第78條、第85條第1項前
    段。
中    華    民    國    97    年    1     月    9     日
                  民事第三庭    法  官  黃渙文
正本係照原本作成。
如對本判決上訴，須於判決送達後20日內向本院提出上訴狀。
中    華    民    國    97    年    1     月    9     日
                                書記官


司法院資訊處製作；財團法人民間司法改革基金會備份。
